【裁判字號】    90,台上,1434
【裁判日期】    900817
【裁判案由】    拆屋還地
【裁判全文】
最高法院民事判決                                九十年度台上字第一四三四號
    上  訴  人  己○○
                甲○○
                丁○○原名張.
                乙○○
                丙○○原名張.
    右  一  人
    法定代理人  呂采陵
    共      同
    訴訟代理人  王昧爽律師
    被 上訴 人  戊○○
右當事人間請求拆屋還地事件，上訴人對於中華民國九十年四月三日台灣高等法院第
二審更審判決（八十九年度重上更(二)字第一六三號），提起上訴，本院判決如左：
    主  文
上訴駁回。
第三審訴訟費用由上訴人連帶負擔。
    理  由
本件被上訴人主張：坐落台北市○○區○○段三小段二一○號土地，為伊與訴外人張
高勉、張晃彰、張素惠、張碧慧、張志鴻、張錦惠、岑尾美惠、張子文、張子才、張
子奇、張環等人所共有，上訴人未經伊及其他共有人同意，無權占有其上如第一審判
決附圖（下稱附圖）所示Ｂ部分，共有人之一張高勉數次向文山區調解委員會請求調
解均不成立等情，求為命上訴人將附圖所示Ｂ部分地上物拆除，並將該土地交還伊及
其他共有人之判決。
上訴人則以：台北市○○區○○路七十號房屋係於民國六十一年七月一日之前所興建
，該房屋原為張佳會所有，張佳會於五十一年六月二十四日死亡，即由張宗雄、張正
明、己○○、甲○○繼承。張宗雄於七十四年十二月四日去世，其共有部分由其母張
王免繼承。嗣張王免亦於八十四年八月三日死亡，其女張雲卿、張玉雲拋棄繼承，張
王免之遺產，即由張正明、己○○、甲○○繼承，故上開房屋為張正明之繼承人丁○
○、乙○○、丙○○三人與己○○、甲○○等所共有。張正明、張王免以行使地上權
之意思，居住、設籍在系爭土地上之系爭七十號房屋超過二十年；己○○、甲○○雖
先後自該房屋遷出另立新戶，仍不失為共有人而占有土地，故張正明、己○○、甲○
○已依時效取得地上權，並均於八十四年三月六日向台北市古亭地政事務所申請地上
權登記，伊非無權占有系爭土地等語，資為抗辯。
原審斟酌全辯論意旨及調查證據之結果，以：系爭台北市○○區○○路七十號房屋（
即附圖Ｂ部分），係未辦保存登記之房屋，經向台北市稅捐稽徵處文山分處查詢其房
屋稅籍有兩個，其中兩層樓磚木造部分原房屋納稅義務人為張王免，起課年期為五十
三年，另一層樓磚造部分原房屋納稅義務人為張佳會，起課年期為十五年，嗣張佳會
於五十一年六月二十四日死亡，該一層樓磚造部分之房屋納稅義務人於六十五年六月
三日始因繼承變更登記為其子張宗雄、己○○、甲○○、張正明等四人。嗣張宗雄於
七十四年十二月四日死亡，其共有部分由母張王免繼承，張王免於八十四年八月三日
死亡，其共有部分由子張正明、己○○、甲○○繼承，張正明又於八十六年二月九日
死亡，其共有部分由子丁○○、乙○○、丙○○繼承，系爭房屋現為上訴人五人所共
有，有戶籍謄本、台北市稅捐稽徵處文山分處八十四年七月二十四日北市稽文山乙字
第一四二五三號函、八十四年八月十二日北市稽文山乙字第一六○○四號、八十四年
十月五日第二○○九八號、八十六年十月八日第一九九五五號函可證，足見系爭房屋
原係張宗雄、張正明、己○○、甲○○之父張佳會、母張王免所有，嗣因張佳會、張
王免、張宗雄、張正明相繼死亡，經輾轉繼承後始由上訴人五人所共有。查上訴人所
提出王健次、高招治、陳黃紅棗、張培裕等四人所出具之四鄰證明書，僅敘明張正明
及張王免等二人確實居住系爭房屋達二十年以上；另證人陳黃紅棗、王健次、張添財
固證稱：伊等為上訴人之鄰居，系爭房屋存在至少有二十年以上等語，惟均不足以證
明上訴人有行使地上權之意思。另上訴人向地政事務所聲請為地上權登記，僅係聲請
時之行為，亦不足以證明占有之始，即以行使地上權之意思而占有。此外，上訴人並
未舉證以實其說，其主張因時效取得地上權，自屬無據。上訴人既為無權占有，從而
被上訴人依民法第七百六十七條、第八百二十一條規定，請求上訴人五人將坐落台北
市○○區○○段三小段二一○號土地如附圖所示Ｂ部分面積三六‧八三平方公尺地上
物拆除後，將土地交還被上訴人及其他共有人全體，應予准許等詞，為其心證之所由
得，並說明對兩造其餘攻擊防禦方法之取捨意見，因而將第一審所為被上訴人敗訴之
判決廢棄，改判如其聲明，經核於法洵無違誤。
查以時效取得地上權者，須以行使地上權之意思而占有為其第一要件，若非以行使地
上權之意思而占有，其取得時效，不能開始進行。又占有之原因，或以無權占有之意
思，或以所有權之意思或以租賃或借用之意思為之，不一而足，非必皆以行使地上權
之意思而占有，自不得徒以占有人客觀上占有土地之事實，遽認其係以行使地上權之
意思而占有。原審以上訴人所舉證據不足以證明其係以行使地上權之意思而占有，因
而為上訴人敗訴之判決，並不違背法令。上訴論旨，徒就原審取捨證據、認定事實之
職權行使，指摘原判決不當，聲明廢棄，不能認為有理由。
據上論結，本件上訴為無理由。依民事訴訟法第四百八十一條、第四百四十九條第一
項、第七十八條、第八十五條第二項，判決如主文。
中      華      民      國     九十     年      八      月    十七      日
                              最高法院民事第六庭
                                  審判長法官  吳  正  一
                                        法官  劉  福  來
                                        法官  鄭  玉  山
                                        法官  葉  勝  利
                                        法官  高  孟  焄
      右正本證明與原本無異
                                              書  記  官
中      華      民      國     九十     年      九      月      五      日


司法院資訊處製作；財團法人民間司法改革基金會備份。
